臺灣臺南地方法院民事裁定　　　　　 100年度消債聲字第28號
債　務　人　屈梅英
上列當事人聲請消費者債務清理事件，於本院裁定清算程序終結
後移送裁定免責，本院裁定如下：
    主    文
債務人屈梅英不免責。
    理    由
一、按法院為終止或終結清算程序之裁定確定後，除別有規定外
    ，應以裁定免除債務人之債務。又債務人有下列各款情形之
    一者，法院應為不免責之裁定，但債務人證明經普通債權人
    全體同意者，不在此限：一、於七年內曾依破產法或本條例
    規定受免責；二、隱匿、毀損應屬清算財團之財產，或為其
    他不利於債權人之處分；三、捏造債務或承認不真實之債務
    ；四、因浪費、賭博或其他投機行為，致財產顯然減少或負
    擔過重之債務，而生開始清算之原因；五、於清算聲請前一
    年內，已有清算之原因，而隱瞞其事實，使他人與之為交易
    致生損害；六、明知已有清算原因之事實，非基於本人之義
    務，而以特別利於債權人中之一人或數人為目的，提供擔保
    或消滅債務；七、隱匿、毀棄、偽造或變造帳簿或其他會計
    文件之全部或一部，致其財產之狀況不真確；八、故意於財
    產及收入狀況說明書為不實之記載，或有其他故意違反本條
    例所定義務之行為，消費者債務清理條例第132條、第134條
    定有明文。揆其立法理由係為避免債務人濫用清算程序以獲
    免責，進而保障債權人可受最低清償。又所謂浪費行為，係
    指債務人於顯見其經濟狀況不佳之情形下，猶恣意揮霍，生
    活支出超過個人收入所應支出之程度，致負擔更大債務，核
    其所為，於清算之原因有可歸責性，自有加以制止之必要，
    尚不宜使之免責，而有無浪費行為，端視債務人從事該行為
    時有無詳實之償還計畫等事實，倘無償還計畫、其他預定收
    入等，僅是先行花費或以射倖心態從事投機時，即屬之，自
    不應認可免其還款之責。
二、經查：
（一）本件債務人屈梅英前依消費者債務清理條例聲請更生，經
      本院於民國98年2月9日裁定開始更生程序，嗣因債務人所
      提出之更生方案未獲債務人會議可決，亦不符法院逕以裁
      定認可之要件，經本院於99年7月5日依消費者債務清理條
      例第61條、第83條第1項規定，以本院99年度消債清字第4
      7號裁定開始清算程序，嗣因債務人之財產不敷清償財團
      費用及財團債務，經本院於100年1月20日依同條例第129
      條第1項規定，以裁定終止清算程序，該裁定並於100年2
      月10日公告在案，有上開裁定及本院清算公告證書各1份
      附於本院99年度司執消債清字第41號卷宗足稽，並經本院
      調取上開卷宗核閱無誤。又本件因清算財團之財產不敷清
      償消費者債務清理條例第108條所定費用及債務，而依消
      費者債務清理條例第129條規定，裁定開始清算程序後，
      並以裁定終止清算程序。因此，本件普通債權人於此清算
      程序中，並未受分配分文。又債務人並未得普通債權人全
      體同意免責，亦有各債權銀行覆本院函及陳報狀等附卷可
      稽，先予敘明。
（二）各債權人就本件債務人免責陳述意見如下，並有各該債權
      人所提函文、陳報狀及消費款明細資料等在卷足佐：
   1、台新國際商業銀行股份有限公司略以：債務人清算程序並
      未清償任何債務金額，依消費者債務清理條例第133條，
      債務人有薪資等固定收入，而清算程序普通債權人分配總
      額低於債務人聲請清算前兩年間，可處分所得扣除自己及
      依法應受其扶養者所必要生活費用。又債務人於本行之消
      費借貸產品為信用卡，消費明細多有3Ｃ產品、百貨與短
      期大額預借現金等非生活必需消費。本行不贊同債務人免
      責。
   2、大眾商業銀行股份有限公司略以：債務人信用卡於94年4
      月代償台新銀行欠款新臺幣（下同）159,951元…等，疑
      有逾越生活之必要支出，其性質屬於非一般通常生活之必
      要費用，其消費逾越可得支配之所得，致負擔過重之債務
      ，疑有恣意浪費之情。
   3、國泰世華商業銀行股份有限公司略以：債務人信用卡歷史
      消費紀錄，伊所消費之項目均非屬生活必要所須（名佳美
      精緻生活館、馥蓁國際有限公司等..）及大量使用預借現
      金，顯然已達奢侈、浪費之程度，故債務人理應不得免責
      。
   4、玉山商業銀行股份有限公司略以：債務人截至99年7月4日
      為止尚積欠本行信用卡帳款121,348元，渠之信用卡消費
      為預借現金、百貨公司、服飾店等過度消費，實無免責之
      理由。
   5、臺灣新光商業銀行股份有限公司略以：債務人消費明細中
      多屬通信預借…等大額非屬通常生活所需之消費，且資金
      流向不明，顯有奢侈、浪費之虞，顯見債務人明知其還款
      能力有限，卻進行不當消費，實為債務人可節省而未節省
      所致。
   6、遠東國際商業銀行股份有限公司略以：債務人信用卡消費
      紀錄中僅有於93年6月29日向辦理總額147,000元（債權人
      誤繕為147,000萬元）之信用卡餘額代償方案。但債務人
      於代償後顯無有效控制消費，仍繼續擴張信用，且按債務
      人於更生程序時所主張之收入每月狀況觀之，債務人借款
      前顯然並未有還款計畫，亦未曾考量將如何清償借款，係
      存有先使用，以後有能力就付款無能力則走著瞧之投機心
      態，已屬消費者債務清理條例第134條第1項第4款所述不
      應免責之事由。
   7、澳商澳盛銀行集團股份有限公司台北分公司略以：債務人
      積欠本行款項除使用本行信用卡於95年1月辦理借貸81,00
      0元，並於實體或虛擬通路消費所致，觀消費記錄，債務
      人之消費內容多屬分期付款購買3Ｃ電子產品等，上述消
      費性質難謂日常生活所必要支出，已涉奢侈、浪費及投機
      性質，自屬「可歸責」於債務人之原因，而與消費者債務
      清理條例第151條第5項之要件不符，有同條例第134條第4
      款之不免責事由。
（三）本院依上開債權人提出之債務人預借現金、現金卡及信用
      卡消費明細表綜合觀之，債務人自91年5月8日起至93年5
      月3日止，向玉山銀行預借現金之交易紀錄3次，共計204,
      775元；自93年2月3日起至94年8月11日止，向台新銀行預
      借現金之交易紀錄13次，共計255,000元；自93年9月30日
      起至96年12月31日止，向國泰世華銀行預借現金之交易紀
      錄40次，共計117,845元；94年間向新光銀行預借現金20
      萬元；95年1月間使用澳盛銀行信用卡借貸81,000元。另
      債務人於93年6月29日向遠東銀行申辦代償其以他家銀行
      信用卡所消費之147,000元；94年4月間向大眾銀行申辦代
      償台新銀行欠款159,951元。足見債務人借貸頻繁，每次
      借款金額少則千餘元，多則十餘萬元，而債務人於聲請更
      生時列明其94年度、95年度收入總額僅522,936元，換算
      每月平均收入僅21,789元，有債務人財產及收入狀況說明
      書附於97年度消債更字第668號卷可按，則債務人上開擴
      張信用之情形，顯然遠逾其清償能力。又依債權人遠東銀
      行所提出之債權資料，債務人於93年6月間即向遠東銀行
      申辦代償其以信用卡所消費之債務147,000元，顯示債務
      人於93年6月前，以信用卡所消費之債務，依其清償能力
      ，已無法一次清償，亦感無力負擔利率較高之信用卡循環
      利息，始申辦信用卡代償業務，債務人值此經濟狀況惡化
      之情形下，本該緊縮消費並戮力還款，惟其仍持續以信用
      卡消費進行消費，旋於94年4月復向大眾銀行申辦信用卡
      代償159,951元，並又陸續於台新銀行、國泰世華銀行、
      新光銀行等預借現金，再觀諸債務人上開信用卡消費明細
      ，其消費內容除有上開頻繁之預借現金、更不乏高單價之
      百貨精品（新光三越百貨公司、遠百企業股份有限公司、
      愛的世界）、大型連鎖賣場（家樂福、名佳美）、商業保
      險（明台產物保險股份有限公司、全球人壽保險股份有限
      公司、三商人壽保險股份有限公司）、顯非一般日常生活
      所需之支出（3C產品、馥蓁國際股份有限公司、運動用品
      、震東服飾開發有限公司等消費）。上開消費項目，就消
      費內容判斷，非用以維持基本生活，就消費數額，已明顯
      逾越一般人通常生活必要之支出金額，且遠非債務人之收
      入得以負擔。則債務人有擴張信用，恣意為奢侈性消費，
      已明顯逾越一般人通常生活必要之支出金額，堪可認定。
（四）再者，債務人在非急迫需要情況下向債權人借款，復在未
      完全清償先前所積欠之現金卡、信用卡等債務之情形下，
      又多次利用預借現金或信用卡消費之方式導致迅速累積債
      務，其財務之操作，遠逾其收入及經濟狀況，完全未考量
      日後履行債務之清償能力，顯係將自身消費、借貸之風險
      全部轉嫁由債權人承擔，難謂非投機之行為，則於債務人
      有浪費、投機之情況下，若允債務人得藉由消費者債務清
      理條例中之免責制度，以規避其應負擔之償還責任，顯與
      該制度係為保障誠實勤勉之債務人經濟生活之重建復甦之
      立法目的有違。況債務人對於經濟狀況不佳並未有所警惕
      ，亦未見其有何緊縮消費並戮力還款之行為，反持續向信
      用卡銀行大量借款，並為上述非必要之消費支出，顯已逾
      越日常生活所必須，故債務人有浪費行為，致財產顯然減
      少或負擔過重之債務，而生開始清算之原因等情，堪予認
      定。
三、綜上所述，本件債務人既有消費者債務清理條例第134條第4
    款「因浪費、賭博或其他投機行為，致財產顯然減少或負擔
    過重之債務，而生開始清算之原因」之不免責事由，且本件
    各普通債權人均未於清算程序中受償，並均具狀表示不同意
    債務人免責，則依上開說明，債務人應不予免責，爰裁定如
    主文。
中    華    民    國   100    年    4     月    27    日
                  民事第一庭    法  官  童來好
以上正本係照原本作成。
如對本裁定抗告，須於裁定送達後10日內向本院提出抗告狀，並
應繳納抗告費新台幣1000元整。
中    華    民    國   100    年    4     月    27    日
                                書記官  凌昇裕